臺灣高等法院民事判決　　　　　　　　　　96年度再字第39號
再　審原告　甲○○
訴訟代理人　陳化義律師
再　審被告　乙○○
　　　　　　丙○○
共　　　同
訴訟代理人　李永然律師
　　　　　　吳臾夢律師
　　　　　　黃介南律師
上列當事人間請求履行契約事件，再審原告對於中華民國95年9
月12日臺灣板橋地方法院95年度訴字第1324號、96年1月24日本
院95年度上字第942號判決，提起再審之訴，本院不經言詞辯論
，判決如下：
    主  文
再審之訴駁回。
再審訴訟費用由再審原告負擔。
    事實及理由
一、按再審之訴顯無再審理由者，得不經言詞辯論，以判決駁回
    之，民事訴訟法第502條第2項定有明文。另對於審級不同之
    法院就同一事件所為之判決，提起再審之訴者，專屬上級法
    院合併管轄。但對於第三審法院之判決，係本於第496條第1
    項第9款至第13款事由，聲明不服者，專屬原第二審法院管
    轄，民事訴訟法第499條第2項亦有明定。
二、再審原告起訴主張：
  (一)再審被告侵占伊應繼承財產之應繼分，經伊發覺後，立下同
    意書承諾將伊之應繼分返還予伊，同時交付該同意書作為日
    後履行承諾之依據，該同意書由再審被告單方承諾即生效力
    ，無需雙方以契約方式為之，不生「要約或新要約」之問題
    ，原確定判決認該同意書即再審被告之要約，需經再審原告
    之承諾始能生效，為荒謬之解釋及誤判。另再審被告將該同
    意書簽妥名字後，帶至美國親自交予再審原告，應適用民法
    第94條之對話意思表示，於再審原告了解並接受該同意書時
    已生效力，至於再審原告何時於該同意書上簽名，並無時間
    限制，除非再審被告限期令再審原告簽名，或再次撤回該同
    意書之意思表示，該同意書始失效力，原確定判決未論及此
    ，竟認再審原告之催請履行承諾視為新要約，違反民法第94
    條、第98條之規定，亦違反最高法院83年台上字第2118號、
    39年台上字第1053號、18年上字第1727號判例，自是適用法
    規顯有錯誤，而具民事訴訟法第496條第1項第1款之再審事
    由。
  (二)另再審被告所提之同意書顯係偽造，伊已提起刑事告訴在案
    ，由台灣板橋地方法院檢察署96年度他自字第3538號偵查中
    ，已開過一次偵查庭，此為判決基礎之證據係屬偽造，自合
    於民事訴訟法第496條第1項第9款之再審事由。
  (三)伊曾於94年5月19日委託陳化義律師，函催再審被告履行契
    約「為代理甲○○先生催告台端（指再審被告）履行80年7
    月所立之同意書．．」，再審被告丙○○已收受該存證信函
    ，惟再審被告乙○○故意拒收，其故違背前承諾，以該函所
    列之重要事實，如經斟酌可受較有利裁判，而合於民事訴訟
    法第496條第1項第13款所列之再審事由。
  (四)本案雖為可上訴第三審事件，然仍具有民事訴訟法第497條
    所定之再審事由。
    爰聲明請求：(一)臺灣板橋地方法院95年度訴字第1324號、本
    院95年度上字第942號確定判決均廢棄。(二)再審被告應將坐
    落台北縣中和市○○段11之3地號面積589平方公尺，及坐落
    台北縣中和市○○段11之6地號面積1,168平方公尺，權利範
    圍各1/15中之1/3（合計2/45）移轉登記予再審原告。(三)再
    審被告乙○○應將坐落台北縣中和市○○段662地號土地面
    積1,335平方公尺，權利範圍695/10000中之1/3移轉登記予
    再審原告云云。
三、本件不經言詞辯論，故無再審被告之聲明及陳述。
四、經查：
  (一)按民事訴訟法第496條第1項第1款所謂適用法規顯有錯誤，
    係指確定判決所適用之法規顯然不合於法律規定，或與司法
    院現尚有效及大法官會議之解釋，或最高法院有效之判例顯
    然違反者而言（最高法院60年度台再字170號判例參照）。
    1.本院95年度上字第942號確定判決已於判決理由六、說明
      係依系爭同意書內容：「今吾等三兄弟應本兄友弟恭，對
      先父為人治事之道予以傳承，相互勉勵切磋，共為光大門
      庭而努力，並同意下列約定事項：(一)至79年12月31日止（
      即79年12月31日前之意思），以兄弟三人之任何個人所登
      記持有之中和、龍潭、關西等之土地，名義上雖登記為個
      人，實質上應為三兄弟所共有，日後如作任何處分或收益
      ，應屬三兄弟平均共有。(二)對於先父過世後乙○○所投資
      入股之林長興關係企業之股份，應分為四等份，甲○○乙
      份，丙○○乙份，乙○○兩份，惟乙○○其中乙份應作為
      奉養母親，以安享天年。(三)本同意書乙式三份，三兄弟簽
      名後生效」之文字記載，而認系爭同意書為兩造就三人名
      下財產所為之分產協議書，並以三人簽名作為同意書有效
      成立之要件。另再審原告並未於80年間協議當日在系爭同
      意書上簽名，故系爭同意書不生效力，再審被告自無須履
      行系爭同意書之內容。而再審原告委任律師於95年5 月25
      日發函表示確定同意一節係屬於新要約，再審被告已不受
      先前要約之拘束，亦表示不願再為承諾，系爭同意書內容
      自因欠缺當事人意思表示合致而不成立（見本院95年度上
      字第942號判決書附本院卷第38頁、第39頁），而駁回再
      審原告認系爭同意書已意思合致而成立之主張。則原確定
      判決係適用民法第98條之規定，而解釋系爭同意書及再審
      原告委任律師於95年5月25日發函表示確定同意之意思表
      示之效力。
    2.另「解釋契約固屬事實審法院之職權，惟其解釋如違背法
      令或有悖於論理法則或經驗法則，自非不得以其解釋為不
      當，援為上訴第三審之理由」；「解釋當事人之契約，應
      以當事人立約當時之真意為準，而真意何在，又應以過去
      事實及其他一切證據資料為斷定之標準，不能拘泥文字致
      失真意」；「解釋私人之契約應通觀全文，並斟酌立約當
      時之情形，以期不失立約人之真意」，固為最高法院83年
      台上字第2118號判例、39年台上字第1053號判例、18年上
      字第1727號判例所揭示。然系爭同意書既明定兩造就三人
      名下財產，包含位於中和、龍潭、關西等地之土地及以再
      審被告乙○○名義所投資林長興關係企業之股份如何分配
      為約定，原確定判決據此而認定系爭同意書是兩造所為之
      分產協議書，且系爭同意書第3款明文「乙式三份，三兄
      弟簽名後生效」，乃認兩造簽名於系爭同意書上始生效力
      等，均難認有何悖於論理法則或經驗法則之情事，且已通
      觀系爭同意書之全文而為解釋，亦無違背前揭三則判例所
      揭櫫之意旨。故再審原告認原確定判決違背前揭三則判例
      意旨云云，洵屬無據。
  (二)次按依民事訴訟法第496條第1項第9款所定「為判決基礎之
    證物，係偽造或變造」情形，提起再審之訴者，以宣告有罪
    之判決已確定，或其刑事訴訟不能開始或續行，非因證據不
    足為要件，同法第496條第2項定有明文。所謂刑事訴訟程序
    不能開始或續行非因證據不足者為限，係指雖未宣告有罪之
    判決，而因證據不足以外之事由，致不能開始或續行刑事訴
    訟程序者而言。本件再審原告雖主張再審被告所提出之同意
    書係屬偽造，其已提起刑事告訴，並由台灣板橋地方法院檢
    察署96年他字第3538號偵查中云云，惟再審被告既未經刑事
    判決偽造系爭同意書有罪確定，而再審原告復未舉證證明其
    所提起之刑事告訴係因證據不足以外之事由，致不能開始或
    續行刑事訴訟程序之情形，其遽而主張有民事訴訟法第496
    條第1項第9款所定之再審事由，並不可取。
  (三)另民事訴訟法第496條第1項第13款所謂發見未經斟酌之證物
    ，指在事實審言詞辯論終結前已經存在之證物，當事人不知
    有此，致未斟酌，現始知之者，或知有該證物之存在，而當
    時未能提出，致不得使用者而言。否則即無所謂發見，其知
    有該證物得使用而不使用者，亦在不得據以提起再審之訴之
    列（最高法院32年上字第1247號判例、80年台上字第2648
    號判決要旨參照）。本件再審原告主張其曾於94年5月19日
    委託陳化義律師函催再審被告履行契約，再審被告乙○○故
    意拒收，對此故意不回應，如經斟酌該函文可受較有利之裁
    判云云（律師函、收件回執、退回證明見本院卷第8頁、第9
    頁）。惟前揭律師函既係再審原告委託律師做成，則上開律
    師函及回執、退回證明顯非為再審原告所不知，再審原告亦
    未證明有何事實上之障礙或其他原因，致不能提出以供法院
    斟酌，故其主張此律師函、收件回執、退回證明屬民事訴訟
    法第1項第13款所列之證物云云，亦屬無據。
  (四)末按民事訴訟法第497條：「依第466條不得上訴於第三審法
    院之事件，除前條規定外，其經第二審確定之判決，如就足
    影響於判決之重要證物，漏未斟酌，或當事人有正當理由不
    到場，法院為一造辯論判決者，亦得提起再審之訴」之規定
    ，係僅限於依同法第466條規定，限於不得上訴於第三審法
    院之事件，始有適用本條規定之餘地。而本件再審原告所提
    之履行契約訴訟，係得上訴於第三審法院之事件，且再審原
    告前亦上訴於最高法院，而經該院以96年度台上字第864號
    裁定駁回其上訴在案。故再審原告援引本條規定，提起再審
    云云，要無足取。
六、綜上所述，再審原告主張本院95年度上字第942號判決、板
    橋地方法院95年度訴字第1324號確定判決，具民事訴訟法第
    496條第1項第1款、第9款、第13款、第497條所列之再審事
    由，均於法不合，其執此提起本件再審之訴，顯無理由，爰
    不經言詞辯論以判決駁回之。
七、另再審原告以具有民事訴訟法第496條第1項第1款、第13款
    之再審事由，而對96年4月26日最高法院96年度台上字第864
    號確定裁定，提起再審，依同法第507條準用第499條前段之
    規定，專屬於最高法院管轄，此部分由本院另為裁定移送予
    最高法院，附此敘明。
八、據上論結，本件再審之訴為顯無理由，依民事訴訟法第502
    條第2項、第78條，判決如主文。
中　　華　　民　　國　　96　　年　　7 　　月　　31　　日
                    民事第十六庭
                        審判長法　官  沈方維
　　　　　　　　　　    　　　法　官  張競文
　　　　　　　　　　    　　　法　官  呂淑玲
正本係照原本作成。
如不服本判決，應於收受送達後20日內向本院提出上訴書狀，其
未表明上訴理由者，應於提出上訴後20日內向本院補提理由書狀
（均須按他造當事人之人數附繕本）上訴時應提出委任律師或具
有律師資格之人之委任狀；委任有律師資格者，另應附具律師資
格證書及釋明委任人與受任人有民事訴訟法第466條之1第1項但
書或第2項（詳附註）所定關係之釋明文書影本。
中　　華　　民　　國　　96　　年　　7 　　月　　31　　日
　　　　　　　　　　　　　　　書記官  明祖全
附註：
民事訴訟法第466條之1（第1項、第2項）：
對於第二審判決上訴，上訴人應委任律師為訴訟代理人。但上訴
人或其他法定代理人具有律師資格者，不在此限。
上訴人之配偶、三親等內之血親、二親等內之姻親，或上訴人為
法人、中央或地方機關時，其所屬專任人員具有律師資格並經法
院認為適當者，亦得為第三審訴訟代理人。
